臺灣屏東地方法院刑事判決　　　　　　　　　　　　　九十三年度易字第二七五號
　　聲　請　人　臺灣屏東地方法院檢察署檢察官
　　被　　　告　甲○○
右列被告因妨害兵役案件，經檢察官聲請簡易判決處刑（九十三年度簡字第六七七號
），經本院認不宜以簡易判決處刑，改以通常程序審理，判決如左：
     主  文
甲○○無罪。
     理  由
一、聲請意旨略以：被告甲○○為後備軍人，設籍於屏東縣屏東市○○里○○街二之
    一號，嗣於九十年間遷移他處後，竟無故不依規定申報變更後之住處，致使屏東
    縣團管區司令所核發之指定其應於九十二年八月二十五日上午八時，前往高雄市
    苓雅區○○路十三號聯勤四五運指部，接受忠勤一四○二、○○一六號教育召集
    之召集令，經勤區○○○道榮九十二年七月三十一日送達予其父親王袓浩收受後
    ，因王袓浩一直無法與甲○○取得聯絡，以將該事轉達予甲○○知悉，致甲○○
    因此未於上述時間前往指定營區報到。因認被告涉犯妨害兵役治罪條例第十條第
    一項第三款、第三項之罪嫌，應依同條例第六條第一項第四款論科云云。
二、聲請意旨認被告有上開犯行，係以後備軍人移送法辦年籍表、教育召集令受領回
    執、戶籍謄本各一紙附卷可稽。且依證人滕道榮、王袓浩之證詞及前揭戶籍謄本
    內容以觀，被告目前確仍設籍於該處，但因未依法申報遷移後之住址，致屏東縣
    後備司令部無法將該召集偷適時送達予被告收受。又依後備軍人管理規則第六、
    七條規定，後備軍人於離營後，即應向其戶籍所在地之鄉（鎮、市、區）公所辦
    理歸鄉報到手續、戶籍遷出、遷入或住址變更申報等程序事項。再者依妨害兵役
    治罪條例第十條第三項規定，後備軍人該條第一項第三款之「居住處所遷移，無
    故不依規定申報者」之情形，致使召集令無法送達者，以意圖避免召集論，並分
    依同條例第五條或第六條科刑等為其論罪依據。惟按被告未經審判證明有罪確定
    前，推定其無罪。犯罪事實應依證據認定之，無證據不得認定犯罪事實，刑事訴
    訟法第一百五十四條第一、二項分別定有明文。訊之被告固不否認有遷移居住處
    所未申報及因未收受通知而未應召之事實，惟堅詞否認有何避免教育召集之犯行
    ，辯稱：我從九十二年七月二十四日到九十三年五月十三日出海到印尼外海捕魚
    ，教育召集令寄給我的時候，我已經在印尼外海捕魚，出海捕魚的事我父母親都
    不知道，因為他們反對我當船員，所以沒有跟他們講，只有出海捕魚回來才跟家
    人聯絡，跑船回來這段期間就住在高雄市前鎮漁港公司的宿舍，因宿舍只是暫住
    所以才沒有遷移戶籍，我有問過公司，公司表示如有教育召集可以交給他們，他
    們會處理等語。經查：
(一)、按後備軍人「意圖避免召集處理」，而有居住處所遷移，無故不依規定申報者，
    處一年以下有期徒刑，拘役或科新台幣九萬元以下罰金，妨害兵役治罪條例第十
    條第一項第三款定有明文；後備軍人犯第一項之罪，致使召集令無法送達者，以
    避免召集論，分別依第五條或第六條科刑，同條第三項亦有明定。按此法條規定
    ，本條例第三項規定「以避免召集論」須以犯第一項之罪為前提，亦即仍須具備
    「意圖避免召集處理」之主觀要件，始有適用之餘地，並非後備軍人一有居住處
    所遷移，無故不依規定申報，而有致召集令無法送達之結果即「以避免召集論」
    。蓋妨害兵役治罪條例第六條第一項係以「意圖避免教育召集」為構成要件，其
    「意圖」乃避免教育召集之特定意圖，同條例第十條第一項意圖則係避免任何一
    種或數種召集均屬之，故行為人若未依規定申報遷移之新住處，而係出於避免任
    何召集或某一教育召集以外之召集，致教育召集令無法送達，依第十條第三項即
    可以意圖避免（教育）召集論，而依同條例第六條第一項科刑，並無庸另行證明
    第六條第一項之避免教育召集之特定意圖，此為第十條第三項立法意旨及實益之
    所在。故第十條第三項之「以意圖避免召集論；分別依第五條或第六條科刑」之
    「意圖」應係指第五條、第六條針對特定召集加以避免之意圖，與同條第一項之
    「意圖」未限於針對何種召集之情形自有不同。故第十條第三項之適用自應以犯
    同條第一項之罪即有該第一項之避免召集的意圖為要件，二者間並無循環論斷之
    問題，要難以此條例第十條第三項有「以意圖避免召集論」之用語，即逕解為不
    以具備避免召集之主觀意圖為必要（另法務部法檢字第○九二○八○四○一四號
    函釋及司法院大法官釋字第五一七號解釋同此意旨）。
(二)、被告遷移住處未加申報之客觀事實固經其坦承在卷，核與證人滕道榮、王袓浩於
    偵查中證述綦詳外，並有備軍人移送法辦年籍表、教育召集令受領回執、戶籍謄
    本各一紙附卷可參，是此部分之事實固堪可認定。然被告是否出於避免召集處理
    之意圖，仍應有積極證據證明始得認定之。按後備軍人管理規則第七條第二款規
    定，後備軍人依前條所定管理事項，應有下列各項之義務戶籍遷出遷入或住址變
    更申報，被告固應知悉後備軍人負有上開義務。惟妨害兵役治罪條例第十條第一
    項所謂「意圖避免召集處理」係指被告不申報遷移居住處所乃以避免召集處理為
    積極目的，亦即將此「意圖」明定為主觀犯罪構成要件，此與刑法上之犯罪故意
    乃單純指行為及結果故意者不同。後備軍人未申報遷移之住所，原因及目的不勝
    枚舉，避債者、避仇者、至外地工作者、生性疏懶者均有可能，並非明知有此申
    報義務，而未依規定申報，即可逕認其係以避免召集為不申報之積極目的。尚難
    僅以其自遷移住處未加以申報，即推認被告主觀上有避免召集處理之意圖。經查
    ：被告甲○○確係在設於高雄市○○區○○街七六號建仁漁業股份有限公司（以
    下稱建仁公司）擔任輪機員工作，並於九十二年七月二十四日隨建仁公司所屬建
    仁六○二號遠洋漁船，從高雄港一港口分駐所出港至印尼外海捕魚，其預定航期
    為三百六十五日，因漁獲量不佳提早於九十三年五月十三日返回高雄港等情，有
    建仁公司出具之證明書一紙附卷為證，復有南部地區巡防局第五海岸巡防總隊函
    覆本院九十三年五月二十八日南五總字第○九三Ｃ○○二六三四號函所附高雄市
    一百噸以上漁船進出港申請書、修改船筏進出港記錄介面資料、安檢所進出港登
    記簿、建仁六○二號船員年籍資料各一紙在卷可佐，被告前開辯解自屬有據，應
    可憑採。從而移送機關所核發指定被告應於九十二年八月二十五日上午八時，前
    往高雄市○○區○○路十三號聯勤四五運指部，接受忠勤一四○二、○○一六號
    教育召集，此時被告人已隨建仁六○二號遠洋漁船至印尼外海捕魚甚明。且被告
    係因工作關係隨遠洋漁船出海捕魚，並無變更住居處所之意思，仍以其原來住所
    為住所，況遠洋漁船又無法設籍，於出港前全船之船員名單亦由已建仁公司報請
    主管機關核准，此觀前述漁船出港申請書自明，自無無故不申報或避免教育召集
    之主觀意圖存在之情事，如因此而致召集令無法送達，尚與妨害兵役治罪條例第
    十條第一項、第三項、第六條第一項四項之構成要件不符，故尚難據此認定被告
    應構成妨害兵役罪。聲請人疏未注意及此，僅憑移送機關之指述，遽以聲請以簡
    易判決處刑，容有誤會。此外，查無其他積極事證足以證明被告有何妨害兵役罪
    嫌，被告犯罪既不能證明，自應為無罪之諭知。
據上論斷，應依刑事訟訴法第四百五十二條、第三百零一條第一項，判決如主文。
中      華      民      國    九十三    年      七      月    二十七    日
                                      臺灣屏東地方法院刑事第三庭
                                          審判長法  官  蔡國卿
                                                法  官  柯雅惠
                                                法  官  楊萬益
右正本證明與原本無異。
如不服本判決應於收受本判決送達後十日內向本院提出上訴書狀，其未敘述上訴理由
者，並得於提起上訴後十日內向本院補提理由書狀（均須按他造當事人之人數附繕本
 ）「切勿逕送上級法院」
                                                書記官  呂坤宗
中    華    民    國     九十三      年      七      月      二十七     日
